臺灣高等法院刑事判決　　　　　　　　96年度上訴字第2162號
上　訴　人
即　被　告　甲○○
　　　　　　　　　　現於台灣台北監獄台北分監
上列上訴人因毒品危害防制條例案件，不服臺灣桃園地方法院95
年度訴字第1899號，中華民國96年4月12日第一審判決（起訴案
號：臺灣桃園地方法院檢察署95年度偵字第2743號），提起上訴
，本院判決如下：
    主  文
原判決撤銷。
甲○○轉讓第一級毒品未遂，累犯，處有期徒刑壹年。扣案之第
一級毒品海洛因壹包（淨重0.06公克、空包裝重0.17公克）沒收
銷燬之；未扣案之行動電話壹具（不含門號SIM卡）沒收。
    事  實
一、甲○○曾於民國93年10月間，因違反毒品危害防制條例案件
    ，經臺灣板橋地方法院判處有期徒刑5月確定，並於93年12
    月20日執行完畢, 猶不知警惕. 於95年1月12日17時許，鍾永
    騰因毒癮難耐，乃撥打電話聯繫甲○○要求提供海洛因供其
    施用，甲○○因與鍾永騰係朋友關係，竟基於轉讓第一級毒
    品之犯意，予以應允，雙方談妥後，鍾永騰卻於同日19 時
    許，在桃園縣桃園市○○路與大興西路口，因持有槍彈為警
    查獲（持有槍彈部分業由台灣板橋地方法院判處有期徒刑4
    年），鍾永騰乃坦承另有施用海洛因之犯行，並指證當日業
    已與甲○○約定向其拿取海洛因施用，遂由鍾永騰以電話聯
    繫甲○○確定於上址碰面，甲○○乃備妥海洛因一包（淨重
    0.06公克、空包裝重0.17公克）至該址等待鍾永騰，欲無償
    轉讓海洛因予鍾永騰施用，惟於95年1月13日凌晨1時許，為
    警當場查獲而未遂，警方並於甲○○身上扣得該包海洛因。
二、案經桃園縣政府警察局移送台灣桃園地方法院檢察署檢察官
    偵查起訴。
    理  由
壹、程序部分
    按傳聞法則之重要理論依據，在於傳聞證據未經當事人之反
    對詰問予以核實，乃予排斥，惟若當事人已放棄對原供述人
    之反對詰問權，於法院審判時表明同意該等傳聞證據可作為
    證據，基於證據資料愈豐富，愈有助於真實發現之理念，並
    貫徹刑事訴訟法修法加重當事人進行主義之精神，確認當事
    人對於證據能力有處分權之制度，傳聞證據經當事人同意作
    為證據，法院認為適當者，亦得為證據。另當事人於調查證
    據時，對於傳聞證據表示「沒有意見」，而未於言詞辯論終
    結前聲明異議 (Without Objection)，應視為已有將該等傳
    聞證據採為證據之同意，此刑事訴訟法第159條之5定有明文
    。本案被告於本院準備程序中已表示對卷內人證物證之證據
    能力無意見，本院審理時，被告對於被告以外之人於審判外
    之陳述之證據能力並未表示意見，迄本院辯論終結前，被告
    亦未爭執本案證據之證據能力，依刑事訴訟法第159條之5第
    2項之規定，應視為被告已同意本案相關之傳聞證據均可作
    為證據，本院斟酌本案卷內之證據並非非法取得，亦無證明
    力明顯過低之情形，且經原審法院及本院於審判期日依法進
    行證據之調查、辯論，被告於訴訟上之程序權，已受保障，
    前揭各該證據，均得採為證據，先予敘明。
貳、實體部分
一、訊據上訴人即被告甲○○矢口否認有何轉讓海洛因犯行，辯
    稱：查獲當天是鍾永騰打電話給伊，問伊有沒有「女人」（
    即指海洛因），伊告訴鍾永騰市面上行情一錢要2萬4千元，
    鍾永騰沒有說要不要買，只有說要過來找伊等語。
二、經查：
  (一)於鍾永騰為警查獲前，即95年1月12日下午，鍾永騰即已與
    被告約定拿取海洛因施用，而鍾永騰為警查獲後，乃指述前
    已與被告聯繫拿取海洛因一事，並為協助員警查獲被告，遂
    再度與被告聯繫交付海洛因事宜，雙方聯繫妥當後，約定於
    上址碰面交付海洛因，嗣經員警隨同前往因而查獲在該址等
    待之被告等情，業據證人鍾永騰於警詢及檢察官偵訊時陳述
    在卷（見偵卷第13頁至第18頁、第41頁至第42頁），而證人
    鍾永騰於原審審理時雖改稱：忘了被告有無提供毒品給伊、
    先前並未向被告拿過毒品云云以迴護被告，然仍證稱：當日
    查獲經過係伊打電話給被告說伊現在很難過，要調一錢海洛
    因，問他有沒有辦法，被告說他只有一點，並約好地點，伊
    和警察至該處查獲被告等情（見原審卷第61頁）。而上開查
    獲經過，亦經證人即查獲員警江進元、龔詩傑於原審審理時
    證述明確（見原審卷第79頁以下、第124頁）。復稽之被告
    所坦承所有使用之0000000000號行動電話通聯調閱查詢單顯
    示，被告經常出沒於查獲地點即桃園縣八德市○○路○段
    196號處（即查獲被告處之基地台位置「桃園縣桃園市○○
    路547號4樓頂閣樓平台及4樓室內」處），而95年1月12日17
    時19分49秒，被告確有接獲鍾永騰所坦承持用之0000000000
    號行動電話一通，通話時間達136秒，嗣於同日23時0分3秒
    時，鍾永騰又以該門號話撥打予被告，通話時間達70秒、於
    同日23時44分41秒由被告發話予鍾永騰達85秒、於同日23時
    49分41秒由被告發話予鍾永騰達28秒、於翌日0時0分52秒由
    鍾永騰發話予被告達104秒、於翌日0時11分17秒由被告發話
    予鍾永騰達54秒（見偵卷第84、92至95頁），核與證人鍾永
    騰上開所述及員警江進元、龔詩傑證述查獲被告之經過相互
    符合。又查獲被告之際，於被告身上查獲白粉1包，經法務
    部調查局鑑定確含海洛因成分，有該局鑑定通知書1紙可資
    佐證（見原審卷第39頁）；而鍾永騰於查獲當日經採尿送驗
    證實確有施用海洛因之行為，亦經原審以95年度訴字第786
    號判處有期徒刑7月在案。從而上開事證，均足證鍾永騰於
    警詢及檢察官偵訊時所述非虛，足堪採信。
  (二)被告雖以前詞置辯，證人鍾永騰於原審審理時作證亦翻異前
    詞，改稱：先前係因懷疑被告告發其持有槍彈，所以挾怨報
    復、誣指被告云云。然查，被告於警詢、乃至檢察官偵訊時
    均供稱與鍾永騰係朋友，素無嫌隙等語（見偵卷第11頁、第
    39至40頁），復觀諸鍾永騰於警詢時亦陳稱與被告並無何仇
    恨等語（見偵卷第18頁）；而反觀被告於原審審理時，忽然
    陳稱：因94年3、4月間鍾永騰向伊借車，伊不借，鍾永騰就
    和他翻臉、互罵，鬧得很不愉快云云，且除此之外與鍾永騰
    並無其他過節（見原審卷第36頁）；然此亦核與鍾永騰於原
    審所述：被告有欠伊2萬多元，先前被告向伊借車把車撞壞
    ，車子被拖到拖吊場，伊叫被告去領車，被告不要，後來伊
    花了3、4萬元去修理車子云云全然不符，是已可見鍾永騰為
    迴護被告而附和其詞之情。又被告果若與鍾永騰間有所嫌惡
    ，應於接獲鍾永騰電話後避之唯恐不及，則又何以鍾永騰撥
    打電話予被告後，被告亦二次發話回撥予鍾永騰，又應鍾永
    騰之要求於路旁等待碰面？是亦徵被告與鍾永騰間情誼尚屬
    良好，鍾永騰應無誣指被告之虞。況果若如鍾永騰所稱係因
    遭查獲槍彈而懷疑係被告告發，始挾怨報復、誣指被告，則
    衡情鍾永騰應因氣憤被告而緊咬被告販賣毒品自始不移，何
    以鍾永騰於警局指稱被告販賣海洛因後，於移送台灣桃園地
    方法院檢察署檢察官進行初訊時，又改稱被告僅係無償提供
    伊海洛因施用，沒有收錢等語，是可見鍾永騰該等解釋亦與
    情理有悖，難以採信。
  (三)至鍾永騰雖於警詢時曾指稱被告有販賣海洛因之犯行，惟隨
    即於檢察官初訊時改稱被告並未收錢等語，而被告則始終堅
    詞否認有何販賣毒品之行為，是被告雖有上開交付海洛因之
    行為，然被告是否有從中牟取利益，及主觀上是否有以營利
    之目的，即有再為推求之必要。按關於販賣毒品之犯罪，以
    主觀上以營利為目的而販入或賣出為其構成要件，而被告主
    觀上是否具有販賣營利之目的，及客觀上有無向他人販入毒
    品或賣出毒品之事實，均應依證據認定之，如未能發現相當
    之證據，或證據不足以證明，不能以推測或擬制之方法，為
    認定被告有販賣毒品犯罪之裁判基礎，最高法院94年度臺上
    字第2446號判決採相同見解。換言之，毒品危害防制條例所
    處罰之「販賣」毒品罪，所著重者為被告在主觀上有藉以牟
    利之惡性，及對毒品之擴散具有較有償或無償轉讓行為更嚴
    重之危害性，被告「營利」之意圖係從客觀之社會環境、情
    況及證人、物證等資料，依據證據法則綜合研判認定，最高
    法院67年度台上字第2500號、69年度台上字第1675號判例採
    同一見解。經查，被告與鍾永騰本係友人，鍾永騰於原審審
    理時尚供稱曾至被告土城中央路之住家約十次（見原審卷第
    62頁），被告與鍾永騰存有一定程度之交情，被告於本件僅
    欲交付少量之海洛因給鍾永騰施用，其價值微薄，衡情未予
    從中取利非無可能，是依「證據有疑，利於被告」之證據法
    則，應為被告有利之認定，是被告本案交付海洛因之行為，
    應僅得認係無獲利之同價轉讓行為。
  綜上，本件事證明確，被告所辯無非事後卸責之詞，不足採信
  ，被告犯行，洵堪認定，應依法論科。
三、查被告行為後，刑法於94年2月2日修正公布，95年7月1日施
    行。按行為後法律有變更者，適用行為時之法律，但行為後
    之法律有利於行為人者，適用最有利於行為人之法律，現行
    刑法第2條第1項訂有明文。此條規定係規範行為後法律變更
    所生新舊法律比較適用之準據法，本身尚無比較新舊法之問
    題，應一律適用裁判時之現行刑法第2 條規定以決定適用之
    刑罰法律。又本次刑法修正之比較新舊法，應就罪刑有關之
    共犯、未遂犯、想像競合犯、牽連犯、連續犯、結合犯，以
    及累犯加重、自首減輕暨其他法定加減原因（如身分加減）
    與加減例等一切情形，綜其全部罪刑之結果而為比較（最高
    法院95年5月23日著有95年度第8次刑庭會議決議參照）。經
    查：
I、與罪、刑有關且須依修正後刑法第2條第1項規定為利、弊之
    比較以定如何適用之法律變更部分：
  (一)罰金：修正前刑法第33條第5款原規定：「罰金：（銀元）1
    元以上」，復依罰金罰鍰提高標準條例第1條前段規定提高
    為10倍，折算新臺幣為30元；於本次修正後刑法第33條第5
    款規定：「罰金：新臺幣1千元以上，以百元計算之」，依
    修正前法律之規定，被告所犯販賣第一級毒品罪若併科罰金
    ，其最高度為新臺幣1千萬元，最低度為新臺幣30元；若依
    修正後之法律規定，被告所犯販賣第一級毒品罪若併科罰金
    ，其最高度為新臺幣1千萬元，最低度為新臺幣1千元，是修
    正後之規定並非較有利於被告。
  (二)揆諸前揭最高法院決議及修正後刑法第2條第1項前段之規定
    ，綜合本件被告全部罪刑之結果而為比較，被告行為後修正
    之刑法並非較有利於被告，本件應適用被告行為時即修正前
    刑法之相關規定。
II、毋須依修正後刑法第2條第1項規定為利、弊之比較以定如何
    適用之法律修正部分：
  (一)累犯：修正前刑法第47條原規定：「受有期徒刑之執行完畢
    ，或受無期徒刑或有期徒刑一部之執行而赦免後，5年以內
    再犯有期徒刑以上之罪者，為累犯，加重本刑至二分之一」
    ，於本次修正後則規定：「受徒刑之執行完畢，或一部之執
    行而赦免後，5年以內故意再犯有期徒刑以上之罪者，為累
    犯，加重本刑至二分之一。第98條第2項關於因強制工作而
    免其刑之執行者，於受強制工作處分之執行完畢或一部之執
    行而免除後，5年以內故意再犯有期徒刑以上之罪者，以累
    犯論」。查被告有事實欄所載之受有期徒刑執行完畢之情形
    ，有本院被告前案紀錄表在卷可憑，其於5年以內故意再犯
    本件有期徒刑以上之罪，不論依修正前之刑法第47條，或修
    正後之刑法第47條第1項之規定，均構成累犯，對被告而言
    並無所謂有利或不利之情形，應逕行適用修正後之規定。
  (二)未遂犯：又修正後之刑法第25條、第26條（按：有關一般未
    遂犯處罰效果之規定，改列於第25條第2項後段）之規定，
    本件所犯之罪，依修正後之上開規定處斷，並無有利不利。
    是本件所涉未遂犯行，依修正後刑法第25條第2項規定按既
    遂犯之刑度減輕之。
四、查鍾永騰雖於95年1月13日意在配合警方之偵查作為下，佯
    稱拿取海洛因，其雖無要求被告轉讓毒品之真意，惟被告與
    鍾永騰於員警查獲鍾永騰前確實已先約定交付海洛因，是被
    告即有轉讓海洛因之故意；且鍾永騰至約定地點後，被告亦
    已備妥海洛因在該處等待鍾永騰，被告已著手實施轉讓毒品
    之行為，僅因鍾永騰係為協助警察辦案，並無收受之真意，
    且係在警察監視之下伺機逮捕，事實上亦未完成轉讓，是本
    次行為，僅能論以轉讓第一級毒品未遂。核被告所為，係犯
    毒品危害防制條例第8條第1項、第5項之轉讓第一級毒品未
    遂罪。被告前開轉讓海洛因前持有之低度行為，應為轉讓之
    高度行為所吸收，而不另論罪。被告行為未遂，應依法減輕
    其刑。又被告有事實欄所示之犯罪、科刑及執行情形，此有
    被告之前案紀錄表可參，被告於受有期徒刑之執行完畢，五
    年內故意再犯本件最重本刑為有期徒刑以上之罪，為累犯，
    應依刑法第47條規定，加重其刑，並與上開減輕，先加後減
    。原審論處被告罪刑本非無見，惟被告僅有一次轉讓未遂行
    為，原判決誤為有二次轉讓犯行 (詳如後述)，尚有未合，
    被告上訴否認犯罪，雖無理由，惟原判決既有可議，仍屬無
    可維持，自應由本院將原判決撤銷改判。爰審酌被告轉讓毒
    品予人吸食，不啻誘使他人犯罪，因此衍生犯罪、流毒不淺
    ，危害社會治安、國民生活健康不輕，犯後又不能勇於認錯
    ，心存僥倖，飾詞圖以卸責，未見悔意，並參以被告轉讓之
    數量不多等一切情狀，量處如主文所示之刑。扣案之海洛因
    1 包（淨重0.06公克、空包裝重0.17公克），係查獲之毒品
    ，盛裝海洛因之包裝袋因已無法完全與海洛因析離，而應視
    為毒品之一部，均應依毒品危害防制條例第18條第1項前段
    之規定，沒收銷燬之。又未扣案之0000000000號之行動電話
    之門號為電信公司所有，不能沒收。但電話機本身，為被告
    所有，業據被告陳述在卷，且係供轉讓毒品所用以聯繫之物
    ，應依毒品危害防制條例第19條第1項之規定諭知沒收。
五、公訴意旨另略以：被告甲○○基於轉讓第一級毒品之犯意，
    於95年1月9日20時許，在桃園縣八德市○○路○段96號前，
    無償轉讓第1級毒品海洛因毛重0．15公克予鍾永騰施用，因
    認被告此部分涉有毒品危害防制條例第8條第1項轉讓第一級
    毒品犯行云云。
  (一)按事實之認定，應憑證據，如未能發現相當證據，或證據不
    足以證明，自不能以推測或擬制之方法，以為裁判基礎；又
    認定不利於被告之事實，須依積極證據，苟積極證據不足為
    不利於被告事實之認定時，即應為有利於被告之認定，更不
    必有何有利之證據。又認定犯罪事實所憑之證據，雖不以直
    接證據為限，間接證據亦包括在內；然而無論直接或間接證
    據，其為訴訟上之證明，須於通常一般之人均不致有所懷疑
    ，而得確信其為真實之程度者，始得據為有罪之認定，倘其
    證明尚未達到此一程度，而有合理之懷疑存在時，事實審法
    院復已就其心證上理由予以闡述，敘明其如何無從為有罪之
    確信，因而為無罪之判決，尚不得任意指為違法。最高法院
    分別著有40年度台上字第86號、30年度上字第816號、76年
    台上字第4986號判例可參。
  (二)被告甲○○自警局初訊迄本院審理中均堅詞否認轉讓此部分
    毒品之犯行，前後一貫。公訴人指控被告有此部分轉讓第一
    級毒品犯行無非係以證人鍾永騰於警訊中之供述為唯一論據
    ，然「犯罪應依證據認定之，無證據不得認定犯罪事實。被
    告未經審判證明有罪確定前，推定其為無罪，此為我刑事訴
    訟之基本原則。又公訴案件犯罪證據之蒐集，及提起公訴後
    ，對犯罪事實之舉證責任及指出證明之方法，均屬公訴人之
    職責，原則上法院僅於當事人之主張及舉證範圍內進行調查
    證據，其經法定程序調查證據之結果，認已足以證明犯罪事
    實時，始得為犯罪事實之認定。若其為訴訟上之證明，於通
    常一般人仍有合理之懷疑存在，尚未達於可確信其真實之程
    度者，在該合理懷疑尚未剔除前，自不能為有罪之認定。法
    院不得以偵查機關關於某種犯罪之調查不易，即放棄上開原
    則之堅持，致有違背刑事訴訟無罪推定及嚴格證明之原則，
    其理甚明。又施用毒品者，其所稱向某人購買之供述，須補
    強證據以擔保其供述之真實性。良以施用毒品者其供述之憑
    信性本不及於一般人，況施用毒品者其供出來源，因而破獲
    者，法律復規定得減輕其刑，其有為偵查機關誘導、或為邀
    輕典而為不實之陳述之可能，其供述之真實性自有合理之懷
    疑。是本院一貫之見解，認施用毒品者關於其向某人購買毒
    品之供述，必須補強證據佐證，以擔保其供述之真實性，俾
    貫澈刑事訴訟無罪推定及嚴格證明之基本原則。而茲所謂補
    強證據，指其他有關證明施用毒品者之關於毒品交易之供述
    真實性之相關證據而言，必須與施用毒品者關於毒品交易之
    供述，具有相當程度之關連性，而足使一般人對施用毒品者
    關於毒品交易之供述，並無合理之懷疑存在，而得確信其為
    真實，始足當之。」 (最高法院94年台上字第2033號判決參
    照)。從而，尚不能以證人鍾永騰之單一供述，即遽認被告
    有此部分轉讓第一級毒品之事實。
  (三)況證人鍾永騰於警訊中先指稱：「我向其購買一次洛因，其
    海洛因每0.15公克售我新台幣1000元，時間是95年1月9日下
    午20時左右，地點在桃園縣八德市○○路○段196號前等情
    (見偵卷第17頁)，繼於檢察官初訊時供稱：「一月九日是警
    察叫我說的，我只記得他上個禮拜確有交海因給我，是在傍
    晚的時候給的，星期幾我忘了。」、「 (有無向佚收錢？)
    沒有」 (見偵卷第41頁)，於原審審理時又改稱：「 (你偵
    訊時說被告有轉讓毒品給你施用，在本院你證述說被告沒有
    轉讓、販賣毒品給你，那一次為真？)在法院講的才實在。
    」、「…當初是我為了要報復被告，所以才作偽證，被告真
    的沒有轉讓、販賣海洛因給我。」 (見原審卷第84頁)，核
    證人所述前後矛盾不一，殊有瑕疵可指。且本件此部分，警
    方於案發時又未查得第一級毒品或其他物證扣案，是此部分
    欠缺輔佐證據，尤不能僅憑證人唯一且有瑕疵之證詞，率認
    被告有此部分之轉讓毒品犯行。
  (四)此外，又復查無其他積極證據，足證被告有公訴人所指此部
    分犯行，揆諸前揭說明，被告此部分犯行應屬不能證明，原
    應為無罪諭知，惟此部分公訴人認與前揭有罪部分，核有修
    正前刑法第56條連續犯之裁判上一罪關係，故勿庸為無罪諭
    知，併此敘明。
據上論斷，應依刑事訴訟法第369條第1項前段、第364條、第299
條第1項前段、毒品危害防制條例第8條第1項、第5項、第18條第
1項前段、第19條第1項、刑法第2條第1項前段、第11條前段、第
25條第2項、第47條，判決如主文。
本案經檢察官吳國南到庭執行職務。
中　　華　　民　　國　　96　　年　　7 　　月　　11　　日
　　　　　　　　　刑事第十六庭  審判長法　官  葉騰瑞
　　　　　　　　　　　　　　　　　　  法　官  吳鴻章
　　　　　　　　　　　　　　　　　　  法　官  楊貴雄
以上正本證明與原本無異。
如不服本判決，應於收受送達後十日內向本院提出上訴書狀，其
未敘述上訴之理由者並得於提起上訴後十日內向本院補提理由書
（均須按他造當事人之人數附繕本）。
                                      書記官  林淑貞
中　　華　　民　　國　　96　　年　　7 　　月　　11　　日
附錄：本案論罪科刑法條全文
毒品危害防制條例第8條
轉讓第一級毒品者，處1年以上7年以下有期徒刑，得併科新臺幣
1百萬元以下罰金。
轉讓第二級毒品者，處6月以上5年以下有期徒刑，得併科新臺幣
70萬元以下罰金。
轉讓第三級毒品者，處3年以下有期徒刑，得併科新臺幣30萬元
以下罰金。
轉讓第四級毒品者，處1年以下有期徒刑，得併科新臺幣10萬元
以下罰金。
前四項之未遂犯罰之。
轉讓毒品達一定數量者，加重其刑至二分之一，其標準由行政院
定之。
